最高法院刑事判決　　　　　　九十四年度台上字第五七七三號
　　上　訴　人　甲○○
　　選任辯護人　陳信亮律師
　　　　　　　　劉昌崙律師
　　　　　　　　劉雅洳律師
上列上訴人因違反公司法案件，不服台灣高等法院中華民國九十
二年一月七日第二審判決（九十一年度上訴字第三二六七號，起
訴案號：台灣台北地方法院檢察署八十九年度偵字第二三三一九
號），提起上訴，本院判決如下：
    主  文
原判決撤銷，發回台灣高等法院。
    理  由
本件原判決認定上訴人甲○○係神達會計師事務所職員，負責承
辦公司登記等事項。民國八十四年八月間，李芳全（另案判處有
期徒刑五月確定）邀周東坤（業經第一審判處有期徒刑三月，緩
刑二年確定）擔任義泰工程有限公司（下稱義泰公司）之股東及
掛名負責人，由李芳全至神達會計事務所委請上訴人辦理公司設
立登記，因李芳全、周東坤無法收足公司所需股款，請李芳全代
籌公司設立所需之資金，上訴人乃與李芳全、周東坤基於共同犯
意，介紹李芳全向姓名年籍不詳之金主暫借新台幣（下同）一千
萬元，存入以義泰公司籌備處周東坤名義開設之合作金庫帳戶，
取得銀行存款證明，再交由上訴人製作設立公司所需之登記申請
書，載明股款經股東繳納完竣無訛之公司章程等文件，透過不知
情之呂素葉委請不知情之張德心會計師簽證義泰公司之股東繳納
明細表、資產負債表，由上訴人持向台北市政府建設局申請設立
義泰公司，使承辦公務人員以為義泰公司之股東業已繳納股款，
准予辦理義泰公司之設立等情。因而維持第一審論處上訴人共同
公司負責人，公司應收之股款，股東並未實際繳納，而以申請文
件表明收足罪刑之判決，駁回上訴人之第二審上訴。固非無見。
惟查：(一)、未經參與審理之法官參與判決者，其判決當然違背法
令，刑事訴訟法第三百七十九條第十三款定有明文。本件原審九
十一年十二月二十四日審判期日參與審判之法官為審判長法官曾
德水，及法官蘇素娥、趙功恆，有審判筆錄在卷足按。而附卷判
決正本其審判者則為審判長法官曾德水，及法官楊貴雄、趙功恆
，是顯以未經參與審理之法官楊貴雄參與判決，自屬違法。(二)、
刑事審判上之共同被告，係為訴訟經濟等原因，由檢察官或自訴
人合併或追加起訴，或由法院合併審判所形成，其間各別被告及
犯罪事實仍獨立存在。故共同被告對於其他共同被告而言，乃被
告以外之第三人，本質上屬於證人，為確保被告對證人之詰問權
，證人於審判中，應依法定程序，到場具結陳述，並接受被告之
詰問，其陳述始得作為認定被告犯罪事實之判斷依據。原判決援
引共犯李芳全於其違反公司法一案中供承：周東坤與我合作工程
公司，以其名義設立義泰公司，公司戶頭也是以周東坤之名義開
設，其他股東都由我找的，公司資金一千萬元，我也不知道何來
，我沒有找一千萬元資金，是拿幾萬元給上訴人，請她辦好的，
是委託上訴人辦理公司設立登記事項等語，資為上訴人與李芳全
、周東坤為本件犯罪共同正犯之論據。然上訴人辯稱伊祇提供專
門借錢之廣告給李芳全，是李芳全自己找人籌措資金，伊依據李
芳全交付之資料製作公司設立登記所需表格及提出申請而已。則
上訴人究僅單純介紹借款廣告予李芳全，由李芳全自行提出存款
證明供上訴人辦理公司登記而已？抑介紹金主予李芳全，復參與
取得存款證明等事宜？此疑點攸關上訴人犯罪成立與否、為共同
正犯或幫助犯等法律之適用，自有調查之必要性。原審曾依上訴
人之聲請傳喚李芳全，惟因無法送達而未到庭（原審卷第四十四
頁），乃竟未續為必要之調查，使李芳全立於證人之地位而為陳
述，剝奪上訴人對於具證人適格之李芳全之詰問權，復未說明不
予調查之理由，有不適用法則及應於審判期日調查之證據未予調
查之違法。上訴意旨執以指摘原判決違背法令，非無理由，應認
原判決有撤銷發回更審之原因。原判決理由說明不另諭知無罪部
分，基於審判不可分原則，應併予發回。
據上論結，應依刑事訴訟法第三百九十七條、第四百零一條，判
決如主文。
中　　華　　民　　國　九十四　年　　十　　月   二十　 日
                      最高法院刑事第九庭
                          審判長法官  張　淳　淙
                                法官  張　春　福
                                法官  呂　丹　玉
                                法官  洪　昌　宏
                                法官  蔡　彩　貞
      本件正本證明與原本無異
                                      書  記  官
中　　華　　民　　國　九十四　年　  十　  月　二十七  日
                                                   ｍ
